【裁判字號】    92,保險上,7
【裁判日期】    921105
【裁判案由】    履行契約
【裁判全文】
臺灣高等法院民事判決                              九十二年度保險上字第七號
    上  訴  人    國立台灣海洋大學
    法定代理人    黃榮鑑
    訴訟代理人    藍瀛芳律師
                  陳忠勝律師
    被 上 訴人    台灣產物保險股份有限公司
    法定代理人    楊鴻彬
    訴訟代理人    李念國律師
右當事人間請求履行契約事件，上訴人對於中華民國 (下同)九十二年一月十六日臺
灣臺北地方法院九十一年度保險字第四號第一審判決提起上訴，經本院於九十二年十
月二十二日言詞辯論終結，判決如左：
    主      文
上訴駁回。
第二審訴訟費用由上訴人負擔。
    事      實
甲、上訴人方面：
一、聲明：(一)原判決廢棄。(二)被上訴人應給付上訴人新台幣（下同）二百二十五萬四
    千二百七十八元整及自九十年八月二日起至清償日止，按週年利率百分之五計算
    之利息。(三)願供擔保，請准宣告假執行。
二、陳述：除與原判決記載相同者，茲引用之外，補稱：
(一)、「海研一號」研究船係國立台灣大學海洋研究所所有，而「海研三號」研究船則
    係國立中山大學所有，上訴人自無從決定該二艘研究船舶之保險投保及招標方式
    。其次，政府法令並未明訂上開研究船舶之招標方式應以如何方式為之，更未要
    求需將船體與探測儀器分別投保，上訴人將船舶本身與探測儀器一併列入要保書
    內要保，並公開招標，應無任何違背法令之情事。
(二)、「海研二號」之所有探測儀器，僅有「ADCP流速剖面儀」、「EK-2測深儀」、「
    CTD溫鹽深度儀」、「Rosette.輪盤式採水器」四種，其餘均是探測之機具設備
    及研究室或導航設備，而「輪盤式採水器」（Rosette）及「溫鹽深度儀」(CTD)
    雖均係於探測時以繫鋼纜吊掛方式下放海裡作業，俟探測完畢再以絞機收回，惟
    均係於八十二年底由國科會委請慶富造船股份有限公司承造時，該公司即依國科
    會之指示將此兩項儀器安裝、配置於研究船上，並隨船移交。是以，上開兩儀器
    自屬「海研二號附屬船體內之探測儀器」無疑。故從當事人之真意言，上訴人早
    已將上開兩儀器列入投保標的內要保，並以「附屬船體內之探測儀器」稱之，且
    由被上訴人投標承諾。否則，上訴人之要保書之要保種類比其他二艘研究船多了
    「附屬船體內之探測儀器」，經被上訴人否認之結果，上訴人研究船上之所有探
    測儀器，竟全部無法獲得賠償，而與「海研一號」及「海研三號」僅就船體部分
    投保之結果竟然完全相同，實不合理。況上訴人乃一公家機關，實無理由僅就「
    船體部分」為保險，而不就「以鋼纜吊掛方式進行探測之探測儀器」進行投保之
    道理，顯見遺失之「輪盤式採水器」及「溫鹽深度儀」兩探測探儀器，確實在投
    保範圍之列，上訴人因其係附屬配置於船上，故統以「附屬船體內之探測儀器」
    稱之。
(三)、上訴人不僅在招、開標現場將上開招標文件（含海研二號研究船主要規範及簡介
    ）公開展示，供競標者閱覽，且於被上訴人所交付予上訴人之「海事船體保險清
    單」中亦載明：「投保標的：船體和機械（包括機具和設備）」，足徵被上訴人
    空言主張其無從得知所承保之標的是否包含上開兩儀器云云，實屬臨訟飾卸之詞
    。
(四)、縱認上訴人未曾提出「海研二號研究船主要規範及簡介」，惟上訴人之「要保書
    」中既已載明保險範圍含「附屬船體內之探測儀器」，而上開兩儀器均屬「承造
    時即配置、安裝於船體內之探測儀器」，故自應在保險範圍之內，況該要保書乃
    契約之一部份，故縱認上訴人未曾提出「海研二號研究船主要規範及簡介」，被
    上訴人依要保書所載之內容亦應對上訴人負理賠責任。
(五)、上訴人有意和解，願扣掉百分之十五及自負額，兩造對儀器價格並不爭執。又依
    原證四第十四條載明不考慮新換舊，故無折舊問題。
乙、被上訴人方面：
一、聲明：(一)駁回上訴。(二)如受不利判決，被上訴人願供擔保，請准宣告免予假執行
    。
二、陳述：除與原判決記載相同者，茲引用之外，補稱：
(一)、原判決認定海研一號及海研三號研究船為上訴人所有云云，確與事實不符，然不
    致變更原判決之結果。
(二)、按保險契約之成立，必須要保人就特定標的物之特定風險向保險人提出要保之意
    思表示，並由保險人針對標的物之範圍大小及風險高低，根據大數法則計算費率
    加以承保，因此標的物之數量、範圍、多寡和保險事故發生之風險，均攸關保險
    人計算保費與決定承保與否，倘保險當事人對保險標的物之範圍有所爭議時，除
    根據舉證責任之分配詳加證明外，並應以過去之事實及其他一切證據資料為斷定
    之標準。又招標文件之內容即政府機關對外之意思表示，倘非在招標文件內所得
    知悉之事項，競標人自不會將此估算在內，投標人亦是根據此項文件判斷是否投
    標及投標金額。而上訴人依投標須知第五十一項所提供之七項文件中（原證十五
    附件三及附件七、被證五），可供被上訴人判斷保險標的範圍之文件為「投標標
    價清單（價格標）」，其中已言明「船體保險；要保內容見附件一，共一頁」，
    而其後卻附有二頁，其一為海研二號船體機器險要保書，另一為海研二號研究船
    主要規範及簡介（被證六），可知後者並未在投標文件中，而係上訴人臨訟自行
    加入。
(三)、太平洋產物保險股份有限公司之回函否認參與投標，確非事實，可能因該公司是
    上訴人九十一年度船體保險之保險人，為避免上訴人之壓力或上訴人之關切所致
    ，但該公司拒絕回答並不足以證明其他保險公司之回函不實。
(四)、每艘船之附屬船體探測儀器均不同，且限於維持船舶者，不包括研究用儀器，上
    訴人應舉證包括系爭儀器。又對上證一無意見，但自建造合約無法得知有系爭儀
    器安裝。其次，否認上訴人有在招、開標現場將招標文件（含海研二號研究船主
    要規範及簡介）公開展示之事實，且應以招標文件為主。
    理      由
一、上訴人之法定代理人業於九十二年三月十三日變更為黃榮鑑，有教育部聘書在卷
    可按；被上訴人之決定代理人變更為楊鴻彬，亦有公司變更登記表足稽，伊二人
    分別聲明承受訴訟，自無不合。
二、上訴人起訴主張：上訴人於八十九年十一月下旬就所有之海研二號研究船舶九十
    年度之船體機器險製發要保書公開招標，由被上訴人得標。嗣於九十年六月八日
    上午九時四十五分，海研二號研究船在北緯二十五度十一‧八○七及東經一二一
    度‧五二七處進行深海水採集工作時，研究人員將溫鹽深度儀裝配在輪盤式採水
    器內以鋼纜吊掛下放至水深一百二十三公尺處，鋼纜突然斷裂，前述儀器隨即落
    海遺失。事發後上訴人多次電話通知被上訴人請示其應行辦理之手續，另於九十
    年六月十五日檢具遺失報告向被上訴人申請理賠，復委請君正海事保險公證人有
    限公司製作檢定報告書，系爭儀器共值二百二十五萬四千二百七十八元。詎被上
    訴人卻於九十年八月二日通知拒絕理賠，為此，依兩造間保險契約，求為命被上
    訴人給付保險金二百二十五萬四千二百七十八元及自被上訴人拒絕理賠日起算法
    定遲延利息之判決。
二、被上訴人則以：上訴人所遺失之系爭儀器並不在被上訴人之承保範圍內，被上訴
    人對此滅失之儀器並無賠償之責。且本件船體保險所承保者僅於船體發生全損時
    ，上訴人始得請求，而本件僅部分損失，被上訴人對此滅失之儀器並無賠償之責
    。又系爭船舶屬非法出航及不適航，違反被保險人之默示保證，保險人亦無庸負
    賠償責任。退步言之，縱認系爭儀器在保險範圍內，依保單第十條規定，上訴人
    應自確定之索賠金額中扣減百分之十五做為懲罰；再依保單第十二條規定，上訴
    人應有十萬元之自負額，就此部分上訴人自不得請求，應予扣除等語，資為抗辯
    。
三、查上訴人於八十九年十二月間就其所有海研二號研究船向被上訴人投保船體機器
    險，保險期間自九十年一月一日起至同年十二月三十一日止，詎海研二號研究船
    於同年六月八日在海上進行深海水採集工作時，研究人員將溫鹽深度儀裝配在輪
    盤式採水器內以鋼纜吊掛下放水裡，因鋼纜斷裂致前述二儀器落海遺失；經上訴
    人委請君正海事保險公證人有限公司製作檢定報告書，並檢具遺失報告向被上訴
    人申請理賠，為被上訴人所拒絕等事實，業據上訴人提出海研二號船體險要保書
    、開標紀錄、海事全損保證書、君正海事保證公證人有限公司檢定報告書、上訴
    人九十年六月十五日函、九十年七月十八日函、被上訴人公司海上保險部九十年
    八月二日致上訴人函、上訴人採購系爭儀器支出黏單（原審卷一三、一七－二○
    、二一－四二、四七－五一、五二、五四－五八、五九－六二、六四－六五頁）
    為證，復為被上訴人所不爭執，堪信為真實。
四、上訴人主張兩造保險契約所約定之保險事故業已發生，被上訴人應負給付保險金
    之義務；惟被上訴人否認系爭遺失之儀器為本件保險契約承保範圍內。故本件首
    應審酌之重點在於：「CTD溫鹽深度儀」及「輪盤式採水器（Rosette）」是否在
    系爭保險契約承保範圍內？
(一)、按保險契約之成立，必須要保人就特定標的物之特定風險向保險人提出要保之意
    思表示，並由保險人針對標的物之範圍大小及風險高低，根據大數法則計算費率
    加以承保，因此標的物之數量、範圍、多寡和保險事故發生之風險，均攸關保險
    人計算保費與決定承保與否，倘保險當事人對保險標的物之範圍有所爭議時，除
    根據舉證責任之分配詳加證明外，並應以過去之事實及其他一切證據資料為斷定
    之標準。被上訴人既否認系爭二儀器在其承保範圍內，自應由上訴人就此負舉證
    責任。經查：
    1.依本件海研二號船體機器險要保書（原審卷一三頁）第二條之記載，保險種類
      為協會定時船舶保險，包括機器設備、附屬船體內探測儀器等項目，惟並未具
      體列明此處之機器設備、附屬船體內探測儀器之項目為何；依其文義，所謂機
      器設備應係指除船身外所有應具備適於航行之機器設備而言，至於探測儀器則
      應以附屬船體內者為限。上訴人主張之「溫鹽深度儀」係用以探測海水基本物
      理化學性質，「輪盤式採水器」則為採集海水樣本化驗之用，均係以鋼纜吊掛
      方式下放海裡作業，屬於研究用之儀器，並非使船舶具有適航性之機器設備，
      亦非附屬船體內而屬船體外放置水中之探測儀器，難認為該要保書所定保險種
      類所涵括。
    2.上訴人雖主張於招標時曾提出海研二號研究船主要規範及簡介，而該規範及簡
      介即載明儀器設備包含「溫鹽深度儀」及「輪盤式採水器」；然被上訴人辯稱
      上訴人招標時僅有要保書，並未提出海研二號研究船主要規範及簡介。查，上
      訴人依投標須知第五十一項所提供之七項文件中（原證十五附件三及附件七，
      原審卷一二一－一三二、二六二、二六三頁），可供被上訴人判斷保險標的範
      圍之文件為「投標標價清單（價格標）」，已明載「船體保險；要保內容見附
      件一，共一頁」，而所附附件即為海研二號船體機器險要保書，並無上訴人所
      謂之海研二號研究船主要規範及簡介。堪認被上訴人所辯系爭保險招標時並未
      公開展示海研二號研究船主要規範及簡介，供競標者閱覽，被上訴人並未將前
      述儀器估算在投標計價範圍內，應屬可信。上訴人主張被上訴人依該規範及簡
      介即可判定本件保險契約之標的內容，即非有據。
    3.原法院依職權向當時參與投標之明台產物保險股份有限公司、台灣中國航聯產
      物保險股份有限公司查詢其等於八十九年十一月間參與投標國立台灣海洋大學
      海研二號研究船體機器險時，投標要保書附件是否包含海研二號研究船主要規
      範及簡介，及於投標計價時，有無將該船所附之「輪盤式採水器」、「溫鹽深
      度儀」等儀器列入保險標的計價等情。明台產物保險股份有限公司回覆當時投
      標要保書附件並無海研二號研究船主要規範及簡介，且該公司投標計價時，僅
      針對要保附件中之海研二號船體險要保書上所列船價即要保金額計算，有該公
      司九十一年七月一日明海業字第九一０三一二號函附原審卷第一八六頁可稽；
      台灣中國航聯產物保險股份有限公司則表示海洋大學提供之要保內容除海研二
      號船體險要保書外，並未附海研二號研究船主要規範及簡介，該公司於投標報
      價時，因不知保險標的尚包含輪盤式採水器、溫鹽深度儀等有繫纜水中探測儀
      器，故未將該等設備列入保險標的計算其保險費，亦有該公司九十一年七月二
      十二日（九十一）航聯運字第０六四一號函附原審卷第一八七頁足佐；該二公
      司因參與競標並未標得，衡情無故為袒護被上訴人之必要，可見上訴人於招標
      投保海研二號研究船船體機器險時，確未將系爭二儀器包括在內。至上訴人聲
      請訊問本件招標案之承辦人黃肇莉，非惟證言難期客觀，且依上開事證已可認
      定被上訴人所為抗辯可採，自無庸訊問。
    4.上訴人又主張海研二號研究船船體價值為七千二百萬元，而上訴人之要保金額
      為八千萬元，故上訴人已將探測儀器設備算入要保金額內投保云云。惟投標時
      要保金額係上訴人自行擬定，被上訴人復否認上訴人曾提供船舶之買賣契約，
      即難認被上訴人於投標時知悉系爭船舶價值為七千二百萬元，進而認定差額八
      百萬元即屬系爭儀器等之標的金額。且上訴人計算船體及儀器價值後提出要保
      金額，為其內部之締約動機，非交易相對人之被上訴人所能得知，無從據以推
      論本件保險契約之買賣標的即包含系爭儀器。
    5.參以台灣大學就其所有海研一號研究船投保八十九年度保險時，於投保標單表
      明包含船體保險及水中探測儀器，船體險保險金額為二億五千萬元，其中水中
      探測儀器又區分為有纜及無纜水中探測儀器，有纜水中探測儀器約一千八百八
      十八萬元，無纜水中探測儀器約三千萬元，並請廠商分別報價，投保單復列明
      有纜及無纜水中探測儀器之名稱（原審卷九三－九五頁）；另中山大學就其所
      有海研三號研究船投保八十九年度及九十年度保險時，亦於船體險要保書得標
      條件載明船體險及有繫纜水中儀器之年費率應分開報，船體險及有繫纜水中儀
      器險之費率皆須進入底價且以其保費總和為得標與否之基準，但必須註明不同
      保險之個別費率及保費金額，船體險以七千五百萬元為報價基準，水中有繫纜
      探測儀器以一千萬元為報價基準，於要保書並載明有繫纜水中探測儀器投保明
      細表（原審卷九六、一○三頁）；對於投保之探測儀器列明名稱並分別標示其
      價值，極其明確。足見每艘研究船之附屬船體探測儀器均不同，價格亦甚高昂
      ，如欲將水中探測儀器納入保險範圍，必需於要保書載明水中探測儀器之名稱
      ，並區分有繫纜或未繫纜，分別標示保險標的之價值，以釐清保險範圍。是則
      ，本件上訴人之本意縱係將系爭二儀器一併投保，惟於要保時未具體表明其投
      保標的，此為上訴人辦理招標時之疏失所致，自不得將此不利益歸由被上訴人
      承擔。
    6.準此，上訴人未能舉證證明系爭儀器屬本件保險契約之承保標的，其主張被上
      訴人應依約給付保險金，即非有據。
五、綜上所述，被上訴人抗辯系爭儀器非屬保險契約之承保標的範圍，洵屬可採。上
    訴人主張兩造就系爭儀器為訂有保險契約，系爭儀器已落海遺失，被上訴人應給
    付保險金，並無可取。從而，上訴人本於保險契約請求被上訴人給付二百二十五
    萬四千二百七十八元並加計自九十年八月二日起算之法定遲延利息，即有未合，
    ，應與其假執行之聲請，併予駁回。原審為上訴人敗訴之判決，及駁回其假執行
    之聲請，於法並無不合。上訴意旨指摘原判決不當，求予廢棄改判，為無理由，
    應予駁回。
六、本件事證已臻明確，兩造其餘之陳述及提出之攻擊防禦方法，核與判決結果不生
    影響，爰不一一審酌，附此敘明。
七、據上論結，本件上訴為無理由，判決如主文。
中      華      民      國    九十二    年     十一     月      五      日
                                民事第三庭
                                    審判長法  官  張  宗  權
                                          法  官  蕭  艿  菁
                                          法  官  吳  秀  美
右正本係照原本作成。
如不服本判決，應於收受送達後二十日內向本院提出上訴書狀，其未表明上訴理由者
，應於提出上訴後二十日內向本院補提理由書狀（均須按他造當事人之人數附繕本）
上訴時應提出委任律師或具有律師資格之人之委任狀；委任有律師資格者，另應附具
律師資格證書及釋明委任人與受任人有民事訴訟法第四百六十六條之一第一項但書或
第二項（詳附註）所定關係之釋明文書影本。
中      華      民      國    九十二    年     十一     月      七      日
                                          書記官  常  淑  慧
附註：
民事訴訟法第四百六十六條之一（第一項、第二項）：
對於第二審判決上訴，上訴人應委任律師為訴訟代理人。但上訴人或其他法定代理人
具有律師資格者，不在此限。
上訴人之配偶、三親等內之血親、二親等內之姻親，或上訴人為法人、中央或地方機
關時，其所屬專任人員具有律師資格並經法院認為適當者，亦得為第三審訴訟代理人
。


司法院資訊處製作；財團法人民間司法改革基金會備份。
